【裁判字號】    95,抗,45
【裁判日期】    950221
【裁判案由】    聲明異議
【裁判全文】
臺灣高等法院臺南分院民事裁定  95年度抗字第45號
抗  告  人  乙○○
相  對  人  丙○○
代  理  人  甲○○
上列抗告人因聲請優先購買拍賣標的物事件，對於中華民國94年
12 月26日臺灣臺南地方法院所為94年度執字第13001號裁定提起
抗告，本院裁定如下：
    主  文
抗告駁回。
抗告訴訟費用由抗告人負擔。
    理  由
一、本件抗告人即聲請人於原審聲請意旨略以：抗告人為台南縣
    柳營鄉○○段535地號土地（下稱系爭毗連耕地）之所有權
    人，就本件拍賣之債務人李坤鴻所有坐落台南縣柳營鄉○○
    段536地號土地（下稱系爭拍賣標的物），本於毗鄰耕地現
    耕所有權人之身分，依農地重劃條例第5條第3款之規定，有
    優先購買權存在，爰具狀聲請優先購買。
二、按重劃區內耕地出售時，其優先購買權之次序如下：一、出
    租耕地之承租人。二、共有土地現耕之他共有人。三、毗連
    耕地之現耕所有權人。農地重劃條例第5條固有明文。惟農
    地重劃條例第5條第3款之規定，其立法意旨，乃在擴大農場
    經營面積，以適合機械耕作之需要，俾發揮耕地之效能，最
    高法院81年度臺上字第2553號判決亦同此見解。
三、查抗告人主張其為系爭拍賣標的物之毗連耕地所有權人，並
    有債權人臺灣土地銀行股份有限公司提出土地登記謄本及地
    籍圖各1份附原審執行卷可稽，堪信為真。然抗告人主張就
    系爭拍賣標的物有「毗連耕地現耕所有權人」之優先購買權
    存在，則為拍定人丙○○所否認。經查抗告人所有系爭毗連
    耕地面積683平方公尺，已於81年間興建基地面積68.46平方
    公尺之3層樓農舍使用中，業據其提出自用農舍建造執照、
    使用執照、使用執照申請書等影本各1份附原審執行卷可憑
    ，且由抗告人所提出系爭毗連耕地目前現況為興建之農舍前
    鋪設大面積之水泥地、部分土地閒置未利用、僅有零星之作
    物坐落其中及農舍後方尚興建有違章建築物之現場照片以觀
    ，再參酌抗告人自陳系爭毗連耕地面積約200坪，目前僅100
    坪左右種植龍眼、芒果及蔬菜，均是供自己食用等語（詳見
    原審法院94年11月25日執行調查筆錄）等情可知，抗告人所
    有之系爭毗連耕地，目前可從事農作之面積不高，已難再利
    用機械從事耕作，依首開規定，難認抗告人係系爭毗連耕地
    之現耕所有權人，從而，其主張優先承買權，難認有據，自
    不應准許。原審因而裁定駁回抗告人優先購買系爭拍賣標的
    物之聲請，經核並無不合。
四、原裁定另認執行法院所管轄者為非訟事件，凡就實體上權利
    義務是否存在有所爭執者，概不屬執行法院職權範圍，即不
    得依強制執行法第12條第1項之規定，向執行法院為聲請或
    聲明異議，而應循民事訴訟程序謀求救濟。抗告人主張其為
    系爭拍賣標的物之毗連耕地現耕所有權人而有優先承買權存
    在，惟為拍定人丙○○所否認，是渠等間就實體上因毗連耕
    地現耕所有權人而生之優先承買權是否存在有所爭執，極為
    顯然，依上開說明，抗告人應依民事訴訟途徑尋求解決，原
    裁定併予敘明，亦屬正確。
五、抗告意旨以：抗告人所有系爭毗連耕地係自用農舍及農舍前
    鋪設大面積的水泥地，實際上為從事農業經營生產之必要設
    施「曬場」，其目的在提供季節性曬製農產品包括稻穀、玉
    米等。坐落農舍後方者係農機具室及農業資材室等違章建築
    ，乃供存放農業機械及肥料等營業用品，上開兩項均依據農
    業發展條例第8條之1第3項所規定所訂定農業用地容許作農
    業設施使用審查辦法第11條第8、9、12款而建之設施。至其
    他種植龍眼、芒果及蔬菜部份，不管是否係供自己食用或銷
    售用途，亦屬農業生產。抗告人所有系爭毗連耕地之面積為
    683平方公尺，因面積甚小而需毗鄰耕地合併擴大經營以符
    合農業發展條例第16條立法意旨及土地利用之公益，故應准
    許抗告人優先承買云云，指摘原裁定不當。
六、經查：
  (一)依據農業用地容許作農業設施使用審查辦法第11條第8、9、
    12款之規定，農機具室限供停放農機具使用，其容許興建面
    積依自有農機具邊緣垂直投影面積2.5倍計算，但機型特殊
    經檢附證明文件者，不在此限；農業資材室以自有農業用地
    面積計算，每0.1公頃得興建33平方公尺；曬場以自有農地
    面積百分之五計算。查抗告人自有農地之面積為683平方公
    尺，得興建之曬場面積應為34.15平方公尺，惟觀諸卷附照
    片所示，抗告人房屋前院鋪設大面積水泥地（即抗告人所稱
    曬場），該水泥地面積甚大，遠逾容許面積（34.15平方公
    尺）甚多；而房屋後方之違章建築（抗告人自稱農業資材室
    ）以所在土地每0.1公頃可興建33平方公尺計算，容許面積
    應僅22.5平方公尺，但是抗告人之農業資材室違章建築面積
    亦遠逾於此；至於抗告人自稱之農機具室，抗告人並未說明
    存放何種機具，參諸抗告人自陳系爭毗連耕地面積約200坪
    ，目前僅100坪左右種植龍眼、芒果及蔬菜，均是供自己食
    用等語，該等作物並不需機型特殊且龐大之農用機具耕作，
    使用一般之鋤頭、鐮刀、畚箕等簡單機具即可，該等簡單的
    農用機具毋庸大面積之農機具室存放。足見抗告人所興建各
    項設施之面積超出農業用地容許農業設施使用審查辦法第11
    條第8、9、12款所規定者甚多。是以，抗告人抗辯該等設施
    係依據農業用地容許作農業設施使用審查辦法設置以供農用
    云云，尚非可採。
  (二)依卷附照片顯示：抗告人所有系爭毗連耕地面積683平方公
    尺，其上興建3層樓農舍、農舍前鋪設大面積之水泥地、農
    舍後方尚興建有違章建築物，所佔之面積均不小，此外，部
    分土地閒置未利用，其餘之土地種植數棵龍眼、芒果及數畦
    蔬菜。抗告人復陳稱所種龍眼、芒果、蔬菜均供其自己食用
    。則難謂抗告人係現時從事農耕，核與農地重劃條例第5條
    第3款之優先承買權人須毗連耕地「現耕」所有權人之規定
    是否契合，不無疑問。況且抗告人將系爭毗連耕地四週以磚
    牆團團圍住，僅面臨道路部分設有鐵門以供出入，亦有照片
    在卷可憑。抗告人是否現時從事農耕，既有可疑，而系爭毗
    連耕地目前尚可供耕作之面積不多，已難再利用機械從事耕
    作，由抗告人優先承買系爭拍賣標的物並不能擴大農場經營
    面積以發揮耕地之效能，核與前揭農地重劃條例第5條第3款
    立法意旨不合。
  (三)按農業發展條例第16條規定除有同條第一項但書之情形外，
    每宗耕地分割後每人所有面積未達○．二五公頃者，不得分
    割。其立法理由為「為避免耕地分割過於零散，影響農業經
    營，仍不宜放寬○．二五公頃之耕地分割面積限制……。」
    故農業發展條例第16條乃對農地分割限制之規定，與本件之
    爭執無涉，況系爭毗連耕地目前尚可供耕作之面積不多，抗
    告人是否現時從事農耕，亦有可疑，其舉農業發展條例第16
    條，主張需毗鄰耕地（意指系爭拍賣標的物）合併擴大經營
    以符土地利用之公益云云，亦無可採。
  (四)綜上所述，抗告人主張其對系爭拍賣標的物有優先承買權，
    而指摘原裁定不當，求予廢棄，核無理由，應予駁回。
七、據上論結，本件抗告為無理由，依強制執行法第30條第1項
    、民事訴訟法第495條之1第1項、第449條第1項、第95條、
    第78條，裁定如主文。
中    華    民    國    95    年    2     月    21    日
                  民事第一庭    審判長法  官  林金村
                                      法  官  林輝雄
                                      法  官  黃三哲
上為正本係照原本作成。
如不服本裁定，僅得於收受本裁定正本送達後10日內以適用法規
顯有錯誤為理由，向本院提出再抗告狀（須附繕本一份及繳納再
抗告裁判費新台幣1千元)，並經本院許可後始可再抗告於最高法
院。
中    華    民    國    95    年    2     月    22    日
                                      書記官  莊清松
【附記】
民事訴訟法第495條之1第2項準用同法第466條之1第1、2項規定
：
I對於第二審判決上訴，上訴人應委任律師為訴訟代理人。但上
  訴人或其法定代理人具有律師資格者，不在此限。
II上訴人之配偶、三親等內之血親、二親等內之姻親，或上訴人
  為法人、中央或地方機關時，其所屬專任人員具有律師資格並
  經法院認為適當者，亦得為第三審訴訟代理人。
                                                 K


司法院資訊處製作；財團法人民間司法改革基金會備份。
